【裁判字號】    98,重訴,272
【裁判日期】    981231
【裁判案由】    侵權行為損害賠償
【裁判全文】
臺灣臺南地方法院民事判決             98年度重訴字第272號
原      告  乙○○
            丙○○
上二人共同
訴訟代理人  裘佩恩律師
複代 理 人  魏琳珊律師
被      告  甲○○○
上列當事人間因侵權行為損害賠償刑事附帶民事訴訟事件，經本
院刑事庭裁定（98年度交重附民字第25號）移送前來，經本院於
民國98年12月24日言詞辯論終結，判決如下：
    主    文
被告應給付原告乙○○新臺幣肆拾柒萬壹仟貳佰柒拾元、給付原
告丙○○新台幣伍拾萬陸仟玖佰伍拾玖元，及均自民國九十八年
九月三日起至清償日止，按年息百分之五計算之利息。
原告其餘之訴駁回。
訴訟費用，由被告負擔百分之六十；餘由原告負擔。
本判決第一項原告勝訴部分，於原告乙○○以新臺幣壹拾伍萬柒
仟元、原告丙○○以新臺幣壹拾陸萬捌仟元原為被告供擔保後，
得假執行。
原告其餘假執行之聲請駁回。
      事實及理由
一、本件被告未於最後言詞辯論期日到場，核無民事訴訟法第
    386 條所列各款情形，應依原告之聲請，由其一造辯論而為
    判決。
二、原告起訴主張：
  (一)被告甲○○○於民國98年2月7日7時43分許，無照騎乘車牌
    號碼UNY-525號之輕型機車，沿臺南縣安定鄉安定村11號之5
    旁之未命名道路由南往北方向行駛，途經該路與縣178線道
    路東向12公里處前之路口欲左轉時，本應注意汽車除行駛於
    單行道或指定行駛於左側車道外，應靠右行駛，且汽車行駛
    至無號誌之交岔路口，支線道車應暫停讓幹線道路先行；而
    依當時之情況，天候晴，日間自然光線，柏油地面乾燥無缺
    陷，無障礙物，並無不能注意之情事。被告甲○○○道疏未
    注意即貿然前行，適有訴外人即被害人唐經萱騎乘車牌號碼
    BW7-266 號之重型機車沿縣178線道路由外側快車道由西往
    東方向亦行駛至該處；二車因此發生碰撞，致使訴外人唐經
    萱人車倒地受傷，經送醫急救後，仍於同日8時45分宣告急
    救無效死亡。上情業由臺南地方法院檢察署以98年度偵字第
    7853號提起公訴、鈞院以98年度交易字第149號判決。
  (二)請求權基礎：爰依民法第184條第1項、第191條之2、第192
    條、第194條之規定，提起本件訴訟。
  (三)請求賠償原告乙○○部分：新臺幣（下同）2,877,785元。
    1.醫療費用（含救護車）：4,470元。此有收據影本一份可
      稽。
    2.喪葬費用：183,950元。此有收據影本一份可稽。
    3.撫養費用：3,689,365元。
      (1)訴外人唐經萱98年2月7日死亡時，原告乙○○（43年11
        月22日生）時年55歲，依內政部公佈96年臺灣省簡易生
        命表中，55歲男性平均餘命為24.55年。
      (2)依訴外人唐經萱除戶謄本可知，原告乙○○於98年2月7
        日時，應受子女訴外人唐經萱、唐經鎰2人撫養，故訴
        外人唐經萱之撫養義務為二分之一。
      (3)「關於扶養費之損害，以當年度所得稅稅率條例所定扶
        養親屬寬減額為請求依據，固不失為客觀標竿，惟本年
        上訴人馬文彬、馬文孝之請求係按每人每月5,000元計
        算，以臺北地區之生活費而言，並參酌楊愛鳳生前之經
        濟能力（參照民法第1119條），此項數額是否相當，仍
        有待事實審法院善盡闡明職責，令當事人為適當完全之
        辯論。關於扶養費之給付標準，各地方之社會環境及經
        濟狀況不同，扶養親屬寬減額尚難認為全國唯一之依據
        。」，此有最高法院76年度臺上字第1908號判例內容載
        示。
      (4)承上，原告請求依主計處發佈97年臺灣地區家庭收支調
        查報告中，平均每人月消費支出所載示每月消費性支出
        為17,548元，則每人之年平均消費性支出為210,576元
        （17,548×12＝210,576）元為計算基準，較符上開76
        年之最高法院判例意旨。
      (5)故原告乙○○應受訴外人唐經萱撫養之利益所失總額為
        ：依霍夫曼計算一次給付之金額，自98年2月7日起，以
        24年（16.045181）計算，扣除中間法定利息（年息百
        分之五），應為（210,576×16.045181＝3,378,730，
        小數點以下四捨五入）3,378,730元；在二分之一撫養
        請求範圍內，應為1,689,365元。
    4.精神慰撫金：請求1,000,000元。
      (1)慰撫金給付標準，依一般實務見解，應以下列各項因素
        作為考量：「1.傷害程度，其中包括加害者與被害者之
        雙方身分、雙方資歷。2.加害人加害程度，其中包括加
        害人之故意與過失程度、對被害人傷害之部位與程度、
        所造成之後遺症、對請求權人造成之未來不安感。3.加
        害人於加害行為後之態度，包含加害人是否有慰問、表
        示歉意等。4.原告與被害人間之關係」。
      (2)本件事發迄今，被告於唐經萱往生前未有任何慰問、復
        對其家屬亦無任何關懷聞問，棄之如蔽屣、視之如隱物
        ，枉被告為年紀虛長之前輩，卻毫無悲天憫人之胸襟氣
        度，而原告卻獨自飽嘗白髮弔黑髮之悲苦，精神上足受
        有難以彌補之戕害；失去長女，終生悔憾亦無法盼回之
        苦痛，猶於其百日後，仍要堅強獨力訴訟討公道，故爰
        擬請求賠償金額如數。
  (四)請求賠償原告丙○○部分：共4,085,344元。
    1.撫養費用：2,085,344元。
      (1)訴外人唐經萱於98年2月7日死亡時，原告丙○○（48年
        6 月1日生）時年50歲，依內政部公佈96年臺灣省簡易
        生命表中，50歲女性平均餘命為33.19年。
      (2)承上，原告丙○○應受訴外人唐經萱撫養之利益所失總
        額為：依霍夫曼計算一次給付之金額，自98年2月7日起
        ，以33年（19.806087）計算，扣除中間法定利息（年
        息百分之五），應為（210,576×19.806087＝
        4,170,687，小數點以下四捨五入）4,170,687元；在二
        分之一撫養請求範圍內，應為2,085,344元。
    2.精神慰撫金：請求2,000,000元。
      原告丙○○與原告乙○○為夫妻，喪女之痛除部分理由同
      前外，唐經萱生前自幼即受原告丙○○細心呵護，加上原
      告乙○○在長女甫出世之際時時為工作而在外奔波，因之
      母女二人自幼即互為生命共同體、亦母亦友；唐經萱長大
      後，母女二人更成為無話不說之姊妹淘，原告丙○○驟然
      痛失愛女，迄今仍無法自抑，只要提及愛女或愛女遺物或
      思及愛女死狀之慘，仍激動萬分已嚴重到長期罹患重度憂
      鬱症之境，此有診斷證明書可以為證（見原證10號）。核
      原告丙○○所承受之悲痛，加之被告全無悔意、甚至在調
      解時仍對遺屬口出鄙語致使調解委員當場表示聽不下去，
      被告之惡實無可逭之處、且猶過之而無不及，此超越一般
      驟失子女案件標準數萬倍之苦，已徹底使原告丙○○崩潰
      ，即便被告名下早已卸脫全無財產，原告丙○○仍堅持要
      求2,000,000元之慰撫金以撫死者在天之靈、生者悠悠悲
      苦之慰。
  (五)並聲明：1.被告應給付原告乙○○2,877,785元及自本訴狀
    繕本送達翌日起至清償日止，按年息百分之五計算之利息；
    2.被告應給付原告丙○○4,085,344元及自本訴狀繕本送達
    翌日起至清償日止，按年息百分之五計算之利息；3.原告願
    供擔保，請准予宣告假執行。
三、被告則以：被告沒有過失，且被告亦受到傷害，無人可以賠
    償等語以資抗辯。並聲明：原告之訴駁回。
四、兩造不爭執之事項：
  (一)被告甲○○○於民國98年2月7日7時43分許，無照騎乘車牌
    號碼UNY-525號之輕型機車，沿臺南縣安定鄉安定村11號之5
    旁之未命名道路由南往北方向行駛，途經該路與縣178線道
    路東向12公里處前之路口欲左轉時，本應注意汽車除行駛於
    單行道或指定行駛於左側車道外，應靠右行駛，且汽車行駛
    至無號誌之交岔路口，支線道車應暫停讓幹線道車先行；而
    依當時之情況，天候晴，日間自然光線，柏油地面乾燥無缺
    陷，無障礙物，並無不能注意之情事，被告甲○○○竟疏未
    注意即貿然前行，適有訴外人唐經萱騎乘車牌號碼BW7-266
    號之重型機車沿縣178線道路由外側快車道由西往東方向亦
    行駛至該處，因閃避不及，二車發生碰撞，致使訴外人唐經
    萱人車倒地受有顱骨骨折顱內出血之傷害，經送醫急救後，
    仍於同日8時45分宣告急救無效死亡。
  (二)被告因本件過失致死案件經本院以98年度交易字第149號判
    決確定，被告判處有期徒刑十個月。
  (三)原告已支出醫療費用4,470元及喪葬費用183,950元。
  (四)本件經送請臺灣省車輛行車事故覆議鑑定委員會鑑定，其鑑
    定意見為：訴外人唐經萱騎乘重機車行經無號誌交岔路口處
    ，亦有未減速慢行且疏未注意車前狀況之疏失，為肇事次因
    。被告甲○○○騎乘輕型機車由支線道駛出左轉時，未注意
    讓行駛於幹線道之車輛先行之過失，為肇事主因。（本院98
    年度交易字第149號卷宗第8-10頁）。
  (五)以上事實，有原告提出之醫療費用收據（98年度交重附民字
    第25號卷第11-12頁）、喪葬費用收據（98年度交重附民字
    第25號卷第13-15頁）、臺灣省車輛行車事故覆議鑑定委員
    會函、事故現場圖、事故調查報告表（一）（二）、現場照
    片等件為證，並據本院依職權調取上開刑事卷宗，核閱無訛
    ，復為被告到庭所不爭，應堪信為真實。
五、按「因故意或過失不法侵害他人之權利者，負損害賠償責任
    。」、「汽車、機車或其他非依軌道行駛之動力車輛，在使
    用中加損害於他人者，駕駛人應賠償因此所生之損害。」、
    「不法侵害他人致死者，對於支出醫療及增加生活上需要之
    費用或殯葬費之人，亦應負損害賠償責任。」、「不法侵害
    他人致死者，被害人之父、母、子、女及配偶，雖非財產上
    之損害，亦得請求賠償相當之金額。」民法第184條第1項、
    第191條之2、第192條第1項、第194條分別定有明文。本件
    被告之不法侵害行為與原告之子女唐經萱死亡間有因果關係
    ，既經認定，已如上述，被告對於原告因而所受之損害，自
    應負賠償責任。茲就原告請求被告賠償費用，是否應予准許
    ，分述如下：
  (一)醫療費用：原告因訴外人唐經萱送醫治療，支出醫療費用計
    4,470元，此有收據在卷可稽，復經被告不爭執，於法有據
    ，應予准許。
  (二)喪葬費用：原告主張其支出喪葬費183,950元等情，業據其
    提出與所述相符之喪葬費收據為證，復經被告不爭執，於法
    有據，應予准許。
  (三)扶養費部分：
    1.按直系血親相互間，互負扶養之義務；負扶養義務者有數
      人，而其親等同一時，應各依其經濟能力分擔義務；受扶
      養權利者，以不能維持生活而無謀生能力者為限；有關無
      謀生能力之限制，於直系血親尊親屬，不適用之，又扶養
      之程度，應按受扶養權利者之需要，與負扶養義務者之經
      濟能力及身分定之，民法第1114條第1款、第1115條第3項
      、第1117條及第1119條分別定有明文。
    2.原告主張依行政院主計處公布之97年度臺灣地區平均每人
      月消費支出17,548元作為計算扶養費之標準云云。然該國
      情統計通報資料所列消費支出，尚包括飲料費、菸草費及
      雜項支出等非必要支出費用，且所謂消費支出係指購買各
      種消費物品等費用，包括必要與非必要之支出，自與扶養
      之費用不同，又消費支出因人而異，以之為每年扶養費數
      額之計算，並非客觀。再衡諸國民平均消費支出金額與我
      國目前國民經濟生活水平及國人實際生活所需必要生活費
      用尚有差距，而衡酌依行政院主計處公布之98年度臺灣省
      平均每人每月最低生活費為9,829元，再參酌目前每年所
      得稅申報關於扶養70歲以下親屬寬減額部分則為每年
      77,000 元，應認原告請求扶養費數額以每月9,829元計算
      ，始屬適當。是原告上揭主張所計算扶養費之標準，尚屬
      過高，應不足採，先予敘明。
    3.原告乙○○部分：
      (1)原告乙○○係43年11月生，於被害人唐經萱死亡時（98
        年2月7日）為55歲，依96年台灣地區簡易生命表（男性
        ）之記載，原告尚有餘命24.55年，又參酌勞動基準法
        第54條以滿65歲為強制退休年齡之規定，認原告仍有勞
        動能力，是認原告乙○○於滿65歲後始有受扶養之必要
        ，是其受扶養年數為14.55年【24.55－（65-55）＝
        14.55】。
      (2)依前揭說明，應認原告請求扶養費數額以每月9,829元
        計算，始屬適當。又原告原有二名子女扶養，是原告乙○○所得請求之扶養費為638,168元【年別5%複式霍夫
        曼計算法（第一年不扣除中間利息），其計算式為：【
        117,948（9829*12）×10.00000000（此為應受扶養14
        年之霍夫曼係數）除以2（受扶養人數）＝638,168（小
        數點以下四捨五入）】。故原告乙○○請求之扶養費於
        此範圍內，為有理由，應予准許，逾此部分之請求，即
        屬無據。
    4.原告丙○○部分：
      (1)原告丙○○係48年6月出生，於被害人唐經萱死亡時（
        98年2月7日）為50歲，依96年台灣地區簡易生命表（女
        性）之記載，原告尚有餘命33.19年，又參酌勞動基準
        法第54條以滿65歲為強制退休年齡之規定，認原告仍有
        勞動能力，是認原告乙○○於滿65歲後始有受扶養之必
        要，是其受扶養年數為年【33.19－（65－50）＝18.19
        】。
      (2)原告丙○○所得請求之扶養費計算及基準同前述，得請
        求之數額為771,199元【年別5%複式霍夫曼計算法（第
        一年不扣除中間利息），其計算式為：【117,948（
        9829*12）×13.00000000（此為應受扶養18年之霍夫曼
        係數）除以2（受扶養人數）＝771,199（小數點以下四
        捨五入）】。故原告丙○○請求之扶養費於此範圍內，
        為有理由，應予准許，逾此部分之請求，即屬無據。
  (四)慰撫金部分：
    1.按不法侵害他人致死者，被害人之父母、子女及配偶，雖
      非財產上之損害，亦得請求賠償相當金額，民法第194條
      定有明文；次按關於慰撫金之多寡，應以被害人精神上所
      受之苦痛為準據，亦應審酌被害人之地位、家況及加害人
      之地位，俾資為審判之依據，故應就兩造之身分、職業、
      教育程度、財產及經濟狀況，用以判斷非財產上損害之慰
      撫金數額，最高法院48年度臺上字第1982號判例、86年度
      臺上字第511號判決可資參照。
    2.原告乙○○、丙○○主張慰撫金分別為1,000,000元、
      2,000,000部分等語。本院審酌被告國小肄業之教育程度
      ，目前任職於大綱實業社，97年度給付總額為104,066元
      ，名下尚有房屋、土地、投資各一筆，財產總額662,220
      元（本院卷第26、27頁）；原告乙○○目前任職於總成科
      技實業股份有限公司，97年度給付總額為286,811元，並
      有房屋、土地各一筆、投資24筆，財產總額1,138,240元
      ；原告丙○○為97年度給付總額3,176元，名下有房屋2筆
      、土地1筆、汽車一部、投資7筆，財產總額965,824元等
      情，為兩造所不爭執，並經本院依職權取調兩造之稅務電
      子閘門財產所得調件明細表（本院卷第13-25頁）等在卷
      可稽。本件原告之子女唐經萱因被告之過失遭致死亡，原
      告驟遭喪女之痛，基於親情，精神上自受有相當之痛苦，
      且訴外人唐經萱自幼因原告乙○○在外工作，受原告丙○○關懷甚多，相較父親而言，對於母親之親情依賴猶深，
      致原告丙○○亦因痛失愛女而罹患憂鬱症，此有臺南市立
      醫院附設安南門診部98年8月29日診斷證明書可見（本院
      98年度交重附民字第25號卷宗第23頁），本院斟酌上開等
      情認為原告乙○○、丙○○所受之非財產上損害，原告乙○○以700,000元、原告丙○○以1,800,000元為適當，原
      告乙○○、丙○○請求之精神慰撫金於此範圍內，為有理
      由，應予准許，逾此部分之請求，即屬無據。
  (五)與有過失部分：
    1.按損害之發生或擴大，被害人與有過失者，法院得減輕賠
      償金額，或免除之，民法第217條第1項定有明文。按汽車
      行駛至交岔路口，其行進、轉彎，應依下列規定：二、行
      至無號誌或號誌故障而無交通指揮人員指揮之交岔路口，
      支線道車應暫停讓幹線道車先行；行經無號誌之交岔路口
      應減速慢行，作隨時停車之準備。汽車行駛時，駕駛人應
      注意車前狀況，並隨時採取必要之安全措施，道路交通安
      全規則第102條第1項第2款、第93條第1項第2款及第94條
      第3項分別定有明文。
    2.事故前訴外人唐經萱騎乘之車號BW7-266號之重型機車乃
      行駛於縣178線公路之幹線道西往東直行，而被告騎乘之
      車號UNY-525號之輕型機車則係行駛於未畫標線路寬3.8公
      尺之支線道南往西駛出左轉，依上開規定，被告既係欲自
      支線道左轉之車輛，自應讓行駛於幹線道、由被害人唐經
      萱所騎乘之BW7-266號之重型機車先行，而當時為日間自
      然光線、天氣晴朗、柏油地面乾燥無缺陷、無障礙物、視
      距良好，並無不能注意之情事，被告竟疏於注意，而與訴
      外人唐經萱所騎乘之車號BW7-266號之重型機車發生碰撞
      ，致訴外人唐經萱倒地受傷，經送醫急救無效死亡，被告
      就本件事故之發生，自支線道駛出左轉時，未注意讓行駛
      於幹線道之車輛先行之過失，惟訴外人唐經萱騎乘重機車
      行經無號誌交岔路口處，亦有未減速慢行且疏未注意車前
      狀況之疏失，而為本件事故之肇事次因，此有臺灣省車輛
      行車事故覆議鑑定委員會鑑定意見「唐經萱騎乘重機車，
      行經無號誌交岔路口，未減速慢行且未注意車前狀況，為
      肇事次因。甲○○○駕駛輕機車，行經無號誌交岔路口，
      由支線道駛出左轉時，未暫停讓幹道車先行，為肇事主因
      。」，此有臺灣省車輛行車事故覆議鑑定委員會98年7月21
      日覆議字第0986202694號函所附98年7月17日覆議字第
      980883號覆議意見書可憑（本院98年度交易字第149號卷宗
      第8-10頁），是本件被告於上述車禍之發生，亦有過失之
      情，應可認定，
    3.至被告辯稱伊進入路口後，有先查看右邊有無來車，待伊
      轉頭欲查看左邊有無來車時，就遭被害人撞擊，是被害人
      騎車來撞伊的，伊車子停在那裡並沒有動，伊沒有過失等
      語；惟查，被告騎車由支線道駛出左轉時，本應注意讓行
      駛於幹線道之車輛先行，且所謂禮讓行駛於幹線道之車輛
      先行乃指應確定幹線道無來車時始可將機車駛入該幹線道
      。又依被告機車受損位置係在左後引擎蓋處，業據被告於
      警詢中陳述甚明，並有車損暨撞擊位置比對照片在卷可佐
      ，足認發生碰撞之時，被告車身已駛出該交岔路口並準備
      左轉中，此亦與被告所稱伊先查看右邊有無來車，待轉頭
      回來就被被害人撞上等語之駕駛情節相符。因此，被告騎
      乘機車既有未注意讓行駛於幹線道之車輛先行之過失，對
      本件事故自應負過失之民事責任。
    4.又被告辯稱被害人依規定應該騎在機慢車道，卻去騎在快
      車道，車速又騎很快，才會造成自己死亡的結果等語；惟
      查，依卷內事證，並無證據證明被害人唐經萱車速是否過
      快，且即使被害人唐經萱騎在快車道上有違規定，然核非
      肇事原因，至被害人唐經萱騎乘重機車行經無號誌交岔路
      口處，雖亦有未減速慢行且疏未注意車前狀況之疏失，因
      此，即使被害人唐經萱對於本件交通事故之發生，亦有前
      揭過失，仍不能解免被告應負之過失責任。故被告上揭所
      辯，並不可採。本院斟酌上開等情，認原告應負擔百分二
      十肇事責任，被告應負擔百分之八十之肇事責任。
  (六)綜上，原告乙○○得請求之金額為1,221,270元（計算式：
    4,470+183,950+638,168+700,000＝1,526,588×0.8＝
    1,221,270）、原告丙○○為1,256,959元（計算式：
    771,199+1, 800,000＝0000000×0.8＝1,256,959）。
六、按本法所稱請求權人，指下列得向保險人請求保險給付或向
    特別補償基金請求補償之人：二因汽車交通事故死亡者，為
    受害人之遺屬；其順位如下：(一)父母、子女及配偶(二)祖父母
    (三)孫子女(四)兄弟姐妹；同一順位之遺屬有數人時，按人數平
    均分配保險給付或補償。保險人依本法規定所為之保險給付
    ，視為被保險人損害賠償金額之一部分；被保險人受賠償請
    求時，得扣除之。強制汽車責任保險法第11條第1項第2款、
    第2項、及第32條分別定有明文。本件原告已取得明台保險
    公司之汽車強制險給付保險理賠金150萬元（本院98交易字
    第149號卷第20頁及28頁反面），為原告所是認，則於本件
    訴訟中自應依上開規定予以扣除，因此，經扣除其個人分享
    之強制險給付金額每人75萬元後，被告應給付原告乙○○
    471,270元、原告丙○○506,959元。
七、綜上所述，原告等依侵權行為損害賠償之法律關係，請求被
    告應分別給付原告乙○○471,270元、原告丙○○506,959元
    ，及均自刑事附帶民事訴訟起訴狀繕本送達之翌日即98年9
    月3日起至清償日止，按年息百分之5計算之利息，洵屬正當
    ，應予准許。逾此部分之請求，為無理由，應予駁回。
八、本件為判決之基礎已臻明確，兩造其餘之攻擊或防禦方法及
    未經援用之證據，經本院斟酌後，認為均不足以影響本判決
    之結果，亦與本案爭點無涉，自無逐一詳予論駁之必要，併
    此敘明。
九、末按法院為終局判決時，應依職權為訴訟費用之裁判；各當
    事人一部勝訴、一部敗訴者，其訴訟費用，由法院酌量情形
    ，命兩造以比例分擔或命一造負擔，或命兩造各自負擔其支
    出之訴訟費用，民事訴訟法第87條第1項、第79條分別定有
    明文。本院審酌前開判決結果，認本件訴訟費用以由被告負
    擔百分之60，餘由原告負擔為適當，爰依前開規定，確定如
    主文第三項所示。
十、原告各陳明願供擔保，聲請宣告假執行，經核其勝訴部份，
    合於法律規定，爰各酌定相當之擔保金額宣告之；其餘假執
    行之聲請，因該部份訴之駁回而失所依據，應予駁回。
據上論結：原告之訴為一部有理由，一部無理由，依民事訴訟法
第385條第1項前段、第79條、第87條第1項、第390條第2項，判
決如主文。
中    華    民    國    98    年    12    月    31    日
                  民事第二庭    法  官  侯明正
以上正本係照原本作成。
如對本判決上訴，須於判決送達後20日內向本院提出上訴狀。
中    華    民    國    98    年    12    月    31    日
                                書記官  程欣怡


司法院資訊處製作；財團法人民間司法改革基金會備份。
